【裁判字號】    89,上易,3041
【裁判日期】    891006
【裁判案由】    侵占
【裁判全文】
臺灣高等法院刑事判決                  八十九年度上易字第三０四一號
    上  訴  人  臺灣桃園地方法院檢察署檢察官
    被      告  乙○○
    選任辯護人  邱鎮北
右上訴人因被告業務侵占案件，不服臺灣桃園地方法院八十九年度易字第五六號，中
華民國八十九年五月九日第一審判決 (起訴案號：臺灣桃園地方法院檢察署八十八年
度偵字第七一０六號）提起上訴，本院判決如左：
    主    文
一、原判決撤銷。
二、乙○○意圖為自己不法之所有，而侵占對於業務上所持有之物，處有期徒刑六月
    。
    事    實
一、被告乙○○係以代理記帳為業之人，於民國八十六年五月十五日，撥電至苗栗市
    ○○路五六六號一樓，向委辦申報長新通運有限公司（以下簡稱長新公司）八十
    五年度營利事業所得稅之甲○○○報稱該年度需繳稅新台幣（下同）五十八萬三
    千零九十元一事，因而同日甲○○○依言如數匯至被告之玉山銀行中壢分行第0
    000000000000號帳戶，詎其收受匯款後，於不詳時間，竟頓萌不法
  所有之意圖予以侵占入己，拒不代辦前述稅款事宜，迄八十八年初，甲○○○接
    獲通知補繳稅款，始悉上情。
二、案經甲○○○告訴偵辦。
    理    由
一、檢察官上訴意旨謂：被告乙○○收受指訴匯款乃不爭事實，雖辯稱：匯款已經如
    數轉交會計師陳淅滄辦理；旋改稱：會款當面交付會計事務所之呂麗秋處理；復
    改稱：匯款係整年度約二、三百萬元一併以支票支付與呂麗秋等云云，姑不論所
    辯交款對象與情節前後不一陳述；復無交款確定明細（諸如各該公司列表及其金
    額）等事證足供查考，顯違此類業務常態，再退言之，以被告所辯「轉款無誤」
    推之，被告原稱交款與證人呂麗秋不移，及至證人到庭否認稱「整年度收款，絕
    無單收指訴該筆（見偵卷第六十八頁背面第七行至第八行）」即改稱「整筆交款
    呂麗秋轉與去向不明之老闆李文鑫」，然查被告原稱「指訴該筆款項一次交付呂
    麗秋（在此之前係稱會款『同天轉給陳淅滄』－見偵卷第十三頁背面第十二行至
    第十四頁第一行）」；其後再改稱所謂「大筆鉅款（至該筆鉅款之支出帳戶、方
    式等等，亦不一陳述，且迄竟未能提出明確事證以供查考，亦顯疑異）一次交付
    各該代辦公司」，何須屢次若此不一陳述之出入﹖況且係大違此類業務正常作業
    之出入，職是，反足認被告不過砌詞矯飾，原審疏未注意斟酌而為無罪判決，為
    可議等語。
二、被告乙○○坦承收受上開會款，惟矢口否認有前揭犯行，辯稱：
  (一)被告雖前後曾稱匯款已如數交給會計師陳淅滄辦理，匯款當面交給會計師事
    務所呂麗秋處理，匯款係整年度約二、三百萬元一併以支票支付與呂麗秋辦理
    云云，表面觀之，內容似有不同，實則係出於回答之詳簡不同所致，並非內容有
    所不同。蓋告訴人甲○○○之長新公司報稅，係由被告交由李文鑫經營之興揚企
    管顧問公司代辦，而陳淅滄正是興揚公司所委託之會計師，至於陳淅滄、李文鑫
    及呂麗秋他們如何運作，是其內部之事，被告對其運作之情形並不了解。只知每
    年度均由呂麗秋來收錢，而被告均會將委辦的幾家公司名稱及資料交給呂麗秋，
    並將應付給李文鑫之包括長新公司在內之稅款總額開立一張遠期支票交付，此為
    千真萬確之事，並經地院調查詳盡。乃檢察官以可能係出自問話者切入角度不同
    ，以致於被告之回答角度不同，因而造成答案內容不盡相同；也可能是出自於書
    記官記載筆錄之詳細或簡單，造成內容略有不一，但是被告所要陳述之事實則為
    同一，應無礙於事實之同一性。
  (二)至於各該委託公司之報稅資料及明細均已交給興揚公司處理，且至今除告訴人曾
    對被告提出告訴外，其餘委辦之人均未對被告提出告訴，足見其他委辦人均能了
    解被告處理事務之實際情況，而無任何異議。若被告有不清不楚之情事，豈不被
    委辦人窮追不捨﹖
  (三)伊是代客記帳，並不能做稅務簽証，故本件受甲○○○委託之業務，伊亦是循往
    例將長新公司八十五年度之營利事業所得稅申報簽証交給李文鑫經營之興揚企業
    管理顧問公司（以下簡稱興揚公司）辦理，再由該公司委由所屬之會計師代為處
    理，據興揚公司人員向伊稱長新公司八十五年度之營利事業所得稅須繳五十八萬
    三千零九十元，但若由長新公司自行繳納則要繳八十五萬零三百四十元，伊將上
    情告訴甲○○○，甲○○○自行核算後認為將長新公司之稅務申報簽証交給伊轉
    給興揚公司代為處理可以節稅，對長新公司有益，便將稅款五十八萬三千零九十
    一元匯給伊，伊於八十六年五月十五日收受該筆款項後，除自行扣除百分之十至
    十五之佣金收入外，將其餘款項連同其他客戶之款項於同年五月底或六月初合併
    開立一張玉山商業銀行之面額三百七十一萬三千四百元之支票，並抬頭寫興揚公
    司之遠期支票，交予該公司之主任呂麗秋收執。詎李文鑫於同年九月間便出事，
    當時伊之支票未到期，且報載李文鑫潛逃出境，伊不知該紙支票是否已被檢調在
    偵辦李文鑫案時扣走，還是持有人不敢拿出來軋，竟至今均無人提示要求兌現，
    而李文鑫集團經手之稅務申報案件，因被檢調單位查出不法，故該集團承辦之案
    件均遭稅捐單位清查，長新公司因此被要求補稅九十五萬七千零四十九元，甲○
    ○○追查才知伊僅幫其繳二萬一千三百八十二元，因此向伊催討，伊認為支票既
    已開出，不知是否會有人主張票據權利，雖票款還在伊身上，但既有可能發生票
    款糾紛，仍需觀察事情發展，故沒有立刻跟甲○○○善後，直至八十八年八月十
    八日，等了將近一年均無人出面主張票據權利，遂與甲○○○達成和解，將多收
    款項全部退還她。伊並無侵占該筆款項等語。
  (二)並提出票號七０四六四八號、發票日八十六年十一月十五日、受款人興揚公司、
    票面金額三百七十一萬三千四百元之支票存根一紙（以下簡稱系爭支票）、剪報
    一份為憑。
三、本院查：
  (一)前揭犯罪事實，業據告訴人甲○○○指述甚詳，復有陳淅滄、呂麗秋之否認供述
    及前揭匯款單一紙附卷可資佐證。參以被告辯稱：匯款已經如數轉交會計師陳浙
    滄辦理；旋改稱：會款當面交付會計事務所之呂麗秋處理；復改稱：匯款係整年
    度約二三百萬元一併以支票支付與呂麗秋等云云，姑不論所辯交款對象與情節前
    後矛盾不一，復無交款確定明細足供查考，顯違此類業務常態。
  (二)退步言之，依被告所辯「轉款無誤」推之，被告原稱：交款於證人呂麗秋；又稱
    ：整筆交款呂麗秋轉與去向不明之老闆李文鑫，被告供述亦前後不符，足認係卸
    責之詞，實不足採。
  (三)又被告原稱：該筆款項一次交付呂麗秋（在此之前係稱會款同天轉給陳浙滄，見
    偵卷第十三頁背面第十二行至第十四頁第一行），其後再改稱：該筆鉅款一次交
    付各該代辦公司，為何屢次說詞不一，況且有違此類業務之通常作法；參以被告
    對於該筆鉅款之支出帳戶、方式等等，亦陳述不一，且迄竟未能提出明確事證以
    供查考，足證係被告卸責之詞，實不足採。
  (四)依前揭所述，被告犯罪事實足堪認定，應依法論處。
四、核被告所為係犯刑法第三百三十六條第二項之業務侵占罪，原審不察，據為被告
    無罪之諭知，自有未合。檢察官以被告應構成上開罪責為由提起上訴為有理由，
    自應由本院將原判決予以撤銷改判。爰審酌被告犯罪之動機、目的、手段、品行
    、所受刺激、智識程度、所生危害及犯罪後態度等一切情狀，判處如主文第二項
    所示之刑，以資懲儆。
據上論斷，應依刑事訴訟法第三百六十九條第一項前段、第三百六十四條、第二百九
十九條第一項前段，刑法第三百三十六條第二項，罰金罰鍰提高標準條例第一條前段
，判決如主文。
本案經檢察官吳國男到庭執行職務。
中    華    民    國    八十九    年      十        月        六        日
                            臺灣高等法院刑事第八庭
                                審判長法  官  陳  炳  彰
                                      法  官  沈  宜  生
                                      法  官  施  俊  堯
右正本證明與原本無異。
不得上訴。
                                      書記官  賴  淑  真
中    華    民    國    八十九    年      十        月        十三      日
附錄本案論罪科刑法條：
刑法第三百三十六條第二項
對於業務上所持有之物，犯前條第一項之罪者，處六月以上五年以下有期徒刑，得併
科三千元以下罰金。
前二項之未遂犯罰之。


司法院資訊處製作；財團法人民間司法改革基金會備份。
